---
title: "Modelos"
author: "Daniel Trujillo"
date: "2025-11-26"
output: html_document
---

```{r setup, include=FALSE}
knitr::opts_chunk$set(echo = TRUE)
```

```{r}
options(scipen = 999)
```


# Bases 
```{r}
library(readxl)
library(here)

df_final_full <- read_excel(here("02_outputs","df_final_full.xlsx"))
```

### Filtrar Elección 2010, 2013 y 2017
```{r}
library(dplyr)

df_final_full <- df_final_full %>%
  filter(año %in% c(2010, 2013, 2017))
```

### Transofrmar variable año a factor
```{r}
df_final_full$año <- as.factor(df_final_full$año)
df_final_full$region <- relevel(as.factor(df_final_full$region),
                                ref = "metropolitana de santiago")
```

#### Crear variable de diferencial
```{r}
library(dplyr)

df_final_full <- df_final_full %>%
  arrange(comuna, año) %>%  

  group_by(comuna) %>%
  mutate(
    diff_prop_desocup_anual = prop_desocup_anual - lag(prop_desocup_anual),

    diff_proporcion_votos = proporcion_votos - lag(proporcion_votos)
  ) %>%
  ungroup()
```

### Filtrar Elección 2013 y 2017
```{r}
library(dplyr)

df_final_full <- df_final_full %>%
  filter(año %in% c(2013, 2017))
```

# Pasos previos

### Relación Lineal y Revisión de Relación de las Variables
```{r}
library(ggplot2)

g1 <- ggplot(df_final_full, aes(x = diff_prop_desocup_anual,
                     y = diff_proporcion_votos)) +
  geom_point() +
  geom_smooth(method = "lm", se = TRUE, color = "blue") +
  labs(
    x = "Δ Desempleo (prop_desocup_anual)",
    y = "Δ Voto Oposición (proporcion_votos)",
    title = "Relación entre cambios en desempleo y cambios en votación por la oposición"
  ) +
  theme_minimal()

g1 

ggsave("../03_anexos/gráfico_1.png", g1, width = 10, height = 6, dpi = 300)
```


### Boxplot para Analizar Variables
```{r}
library(ggplot2)

g2 <- ggplot(df_final_full, aes(y = diff_proporcion_votos)) +
  geom_boxplot(fill = "skyblue", color = "black") +
  labs(
    title = "Boxplot de Δ Proporción de Votos",
    y = "Δ Proporción de Votos"
  ) +
  theme_minimal()

g2

ggsave("../03_anexos/gráfico_2.png", g2, width = 10, height = 6, dpi = 300)

```



```{r}
g3 <- ggplot(df_final_full, aes(y = diff_prop_desocup_anual)) +
  geom_boxplot(fill = "tomato", color = "black") +
  labs(
    title = "Boxplot de Δ Proporción de Desempleo",
    y = "Δ Desempleo"
  ) +
  theme_minimal()

g3

ggsave("../03_anexos/gráfico_3.png", g3, width = 10, height = 6, dpi = 300)
```

### Contar NAs de variables 
```{r}
library(dplyr)

df_final_full %>%
  summarise(across(everything(), ~ sum(is.na(.)))) %>%
  tidyr::pivot_longer(cols = everything(),
                      names_to = "Variable",
                      values_to = "NAs")
```


### Correlaciones Variables 
```{r}
library(dplyr)
library(corrplot)

# Seleccionar las variables desde df_final_full
vars_corr <- df_final_full %>%
  filter(!is.na(diff_proporcion_votos)) %>%   # solo 2013 y 2017
  select(
    diff_proporcion_votos,
    diff_prop_desocup_anual,
    densidad_pob,
    poblacion_tot,
    porc_femenina,
  )

# Matriz de correlación
corr_matrix <- cor(vars_corr, use = "pairwise.complete.obs")


# Gráfico visual de correlación

png("../03_anexos/gráfico_4.png", width = 1800, height = 1500, res = 300)

corrplot(
  corr_matrix,
  method = "color",
  type = "upper",
  addCoef.col = "black",
  tl.col = "black",
  tl.srt = 45,
  col = colorRampPalette(c("red", "white", "blue"))(200)
)

dev.off()

```



# Modelo Bi variado 
```{r}
modelo_bivariado <- lm(
  diff_proporcion_votos ~ diff_prop_desocup_anual,
  data = df_final_full
)

summary(modelo_bivariado)
```

# Modelo Bi variado con Efecto Fijo Año + Región
```{r}
modelo_bivariado_control <- lm(
  diff_proporcion_votos ~ 
    diff_prop_desocup_anual +
    factor(año) +
    factor(region),
    
  data = df_final_full %>% filter(!is.na(diff_proporcion_votos))
)

summary(modelo_bivariado_control)
```

# Modelo Multivariado
```{r}
modelo_multi_hibrido <- lm(
  diff_proporcion_votos ~ 
    diff_prop_desocup_anual + 
    densidad_pob + 
    poblacion_tot + 
    porc_femenina,
  data = df_final_full
)
summary(modelo_multi_hibrido)

```

```{r}
library(stargazer)

stargazer(
  modelo_multi_hibrido,
  type = "text",  # Cambia a "html" o "latex" si lo necesitas
  title = "Modelo de Regresión Multivariado",
  dep.var.labels = "Variable dependiente",
  covariate.labels = c(
    "Diferencia de proporción de desocupación",
    "Densidad poblacional",
    "Población total",
    "Proporción de población femenina", 
    "Intercepto"
  ),
  digits = 3,
  keep.stat = c("rsq", "adj.rsq", "f", "ser"),
  notes = "Estimaciones del modelo de regresión multivariado. *p<0.1; **p<0.05; ***p<0.01"
)
```


```{r}
stargazer(
  modelo_multi_hibrido,
  type = "html",
  out.header = FALSE,        # 👈 necesario para que GitHub muestre la tabla
  title = "Modelo de Regresión Multivariado",
  dep.var.labels = "Variable dependiente",
  covariate.labels = c(
    "Diferencia de proporción de desocupación",
    "Densidad poblacional",
    "Población total",
    "Proporción de población femenina", 
    "Intercepto"
  ),
  digits = 3,
  keep.stat = c("rsq", "adj.rsq", "f", "ser"),
  notes = "Estimaciones del modelo de regresión multivariado. *p<0.1; **p<0.05; ***p<0.01",
  out = "../03_anexos/modelo_multi_hibrido_github.html"   # 👈 aquí se guarda
)
```



# Modelos con efecto fijo Año y Región
```{r}
modelo_multi_control <- lm(
  diff_proporcion_votos ~ 
    diff_prop_desocup_anual +
    densidad_pob +
    poblacion_tot +
    porc_femenina +
    factor(año) +
    factor(region),
    
  data = df_final_full %>% filter(!is.na(diff_proporcion_votos))
)

summary(modelo_multi_control)
```

```{r}
library(stargazer)

stargazer(
  modelo_multi_control,
  type = "text",
  title = "Modelo de Regresión Multivariado con Controles de Año y Región",
  dep.var.labels = "Diferencia de proporción de votos",
  covariate.labels = c(
    "Diferencia de proporción de desocupación anual",
    "Densidad poblacional",
    "Población total",
    "Proporción de población femenina",
    "Año 2017 (efectos fijos)",
    "Región (efectos fijos)"
  ),
  digits = 3,
  keep.stat = c("rsq", "adj.rsq", "f", "ser"),
  # Importante: mostrar efectos fijos completos
  omit = c("factor(año)", "factor(region)"), 
  omit.labels = c("Efectos fijos de año", "Efectos fijos de región"),
  notes = "Modelo con efectos fijos por año y región. *p<0.1; **p<0.05; ***p<0.01"
)
```


```{r}
library(stargazer)

stargazer(
  modelo_multi_control,
  type = "html",
  out.header = FALSE,   # 👈 clave para que GitHub muestre la tabla
  title = "Modelo de Regresión Multivariado con Controles de Año y Región",
  dep.var.labels = "Diferencia de proporción de votos",
  covariate.labels = c(
    "Diferencia de proporción de desocupación anual",
    "Densidad poblacional",
    "Población total",
    "Proporción de población femenina",
    "Año 2017 (efectos fijos)",
    "Región (efectos fijos)"
  ),
  digits = 3,
  keep.stat = c("rsq", "adj.rsq", "f", "ser"),
  
  # 👇 Esto controla qué se omite en la tabla
  omit = c("factor(año)", "factor(region)"),
  omit.labels = c("Efectos fijos de año", "Efectos fijos de región"),
  
  notes = "Modelo con efectos fijos por año y región. *p<0.1; **p<0.05; ***p<0.01",
  
  out = "../03_anexos/modelo_multi_control_github.html"  # 👈 se guarda aquí
)
```


## Supuestos 

### Multicolinealidad
```{r}
library(car)
vif(modelo_multi_hibrido)
```

### Normalidad de Residuos
```{r}

g5 <- qqnorm(resid(modelo_multi_hibrido))

```


```{r}
png("../03_anexos/gráfico_5.png", width = 1800, height = 1800, res = 300)

qqnorm(resid(modelo_multi_hibrido),
       main = "QQ-Plot de los residuos",
       pch = 20)

qqline(resid(modelo_multi_hibrido), col = "red", lwd = 2)

dev.off()
```


### Homoscedasticidad
```{r}
plot(modelo_multi_hibrido, which = 1)
```

```{r}
png("../03_anexos/gráfico_6.png",
    width = 2000, height = 1500, res = 200)

plot(modelo_multi_hibrido, which = 1)

dev.off()
```


### Distancias de Cook
```{r}
library(ggplot2)
library(dplyr)

df_cook <- data.frame(
  obs = 1:length(cooks.distance(modelo_multi_hibrido)),
  cook = cooks.distance(modelo_multi_hibrido)
)

g7 <- ggplot(df_cook, aes(x = obs, y = cook)) +
  geom_segment(aes(xend = obs, yend = 0)) +
  geom_point(color = "red") +
  geom_hline(yintercept = 4/nrow(df_cook), linetype = "dashed", color = "blue") +
  labs(
    title = "Distancias de Cook (Observaciones influyentes)",
    x = "Observación",
    y = "Distancia de Cook"
  ) +
  theme_minimal()

g7

ggsave("../03_anexos/gráfico_7.png", g7, width = 10, height = 6, dpi = 300)
```



```{r}
umbral <- 4 / nrow(df_cook)

influyentes <- df_cook %>%
  filter(cook > umbral) %>%
  pull(obs)

df_cook %>%
  arrange(desc(cook)) %>%
  head(10)
```

```{r}
df_sin_influyentes <- df_final_full[-influyentes, ]

modelo_sin_cook <- lm(
  diff_proporcion_votos ~ diff_prop_desocup_anual +
    densidad_pob + poblacion_tot + porc_femenina + porc_rural,
  data = df_sin_influyentes
)

summary(modelo_sin_cook)
```



```{r}
library(stargazer)

stargazer(
  modelo_sin_cook,
  type = "html",
  out.header = FALSE,    # necesario para que GitHub muestre la tabla
  title = "Modelo sin Observaciones Influyentes (Cook's Distance)",
  dep.var.labels = "Diferencia de proporción de votos",
  
  covariate.labels = c(
    "Diferencia de proporción de desocupación anual",
    "Densidad poblacional",
    "Población total",
    "Proporción de población femenina",
    "Proporción de población rural"
  ),
  
  digits = 3,
  keep.stat = c("rsq", "adj.rsq", "f", "ser"),

  notes = "Modelo estimado excluyendo observaciones influyentes según Cook's Distance. *p<0.1; **p<0.05; ***p<0.01",
  
  out = "../03_anexos/modelo_sin_cook_github.html"   #  Se guarda aquí
)
```





### Cluster por Comuna 
```{r}
library(lmtest)
library(sandwich)

cluster_comuna <- coeftest(
  modelo_multi_hibrido,
  vcov = vcovCL(modelo_multi_hibrido, cluster = df_final_full$comuna)
)

cluster_comuna
```

# Análisis Cualitativo

```{r}
library(ggplot2)

g11 <- ggplot(df_final_full, aes(x = diff_prop_desocup_anual,
                          y = diff_proporcion_votos)) +
  geom_point(color = "red", alpha = 0.6, size = 2) +  # puntos rojos
  geom_hline(yintercept = 0, color = "black", linetype = "dashed", size = 1) +  # línea horizontal en cero
  geom_vline(xintercept = 0, color = "black", linetype = "dashed", size = 1) +  # línea vertical en cero
  labs(
    x = "Δ Desempleo",
    y = "Δ Voto Oposición",
    title = "Cambios en desempleo y cambios en voto por la oposición (cuadrantes)"
  ) +
  theme_minimal()

g11

ggsave("../03_anexos/gráfico_11.png", g11, width = 10, height = 6, dpi = 300)
```





```{r}
df_plot <- df_final_full %>%
  mutate(distancia = sqrt(diff_prop_desocup_anual^2 +
                          diff_proporcion_votos^2))

g12 <- ggplot(df_plot, aes(x = diff_prop_desocup_anual,
                    y = diff_proporcion_votos,
                    color = distancia)) +
  geom_point(alpha = 0.8, size = 2) +
  scale_color_viridis_c(option = "C") +   # colores bonitos
  geom_hline(yintercept = 0, linetype = "dashed") +
  geom_vline(xintercept = 0, linetype = "dashed") +
  labs(
    title = "Distancia al centro (0,0) — Identificación de outliers",
    x = "Δ Desempleo",
    y = "Δ Voto Oposición",
    color = "Distancia"
  ) +
  theme_minimal()
g12

ggsave("../03_anexos/gráfico_12.png", g12, width = 10, height = 6, dpi = 300)

```




```{r}
library(ggplot2)
library(ggrepel)
library(dplyr)

# Base filtrada
df_base <- df_final_full %>%
  filter(!is.na(diff_prop_desocup_anual),
         !is.na(diff_proporcion_votos)) %>%
  mutate(
    # Distancia general
    distancia = sqrt(diff_prop_desocup_anual^2 + diff_proporcion_votos^2)
  )

# Umbrales (percentil 95) para X y Y
umbral_x <- quantile(df_base$diff_prop_desocup_anual, 0.95, na.rm = TRUE)
umbral_y <- quantile(df_base$diff_proporcion_votos, 0.95, na.rm = TRUE)

plot_outliers_xy <- function(data, year_label) {

  df_year <- data %>%
    filter(año == year_label) %>%
    mutate(
      outlier_x = abs(diff_prop_desocup_anual) >= umbral_x,
      outlier_y = abs(diff_proporcion_votos) >= umbral_y,
      outlier_tipo =
        case_when(
          outlier_x & outlier_y ~ "Ambos",
          outlier_x ~ "X",
          outlier_y ~ "Y",
          TRUE ~ "Ninguno"
        )
    )

  # colores asignados por tipo
  col_map <- c(
    "Ambos" = "purple",
    "X" = "red",
    "Y" = "blue",
    "Ninguno" = "gray60"
  )

ggplot(df_year, aes(x = diff_prop_desocup_anual,
                      y = diff_proporcion_votos)) +
    geom_point(aes(color = outlier_tipo), size = 2, alpha = 0.7) +
    geom_text_repel(
      data = df_year %>% filter(outlier_tipo != "Ninguno"),
      aes(label = comuna),
      size = 3,
      max.overlaps = 20
    ) +
    geom_hline(yintercept = 0, linetype = "dashed") +
    geom_vline(xintercept = 0, linetype = "dashed") +
    scale_color_manual(values = col_map) +
    labs(
      title = paste("Outliers combinados en Eje X & Y — Año", year_label),
      subtitle = "X = Δ Desempleo extremo | Y = Δ Voto extremo | Ambos = cruza ambos ejes",
      x = "Δ Desempleo",
      y = "Δ Voto Oposición",
      color = "Tipo de Outlier"
    ) +
    theme_minimal()
}

g13 <- plot_outliers_xy(df_base, 2013)
g14 <- plot_outliers_xy(df_base, 2017)

g13
g14

ggsave("../03_anexos/gráfico_13.png", g13, width = 10, height = 6, dpi = 300)
ggsave("../03_anexos/gráfico_14.png", g14, width = 10, height = 6, dpi = 300)

```





```{r}
library(ggplot2)
library(ggplotify)

# -------------------------------------------------
# CONVERTIR G10–G13 A OBJETOS GGPLOT SI SON BASE R
# -------------------------------------------------

# Ejemplo de conversión si el gráfico es base R:
# g10 <- as.ggplot(~plot(...))
# g11 <- as.ggplot(~qqnorm(...))
# g12 <- as.ggplot(~corrplot(...))
# g13 <- as.ggplot(~hist(...))

# Si ya son ggplot solo omite la conversión.

# -----------------------------
# EXPORTAR TODOS LOS GRÁFICOS
# -----------------------------

ggsave("g10.png", g10, width = 7, height = 6)
ggsave("g11.png", g11, width = 7, height = 6)
ggsave("g12.png", g12, width = 7, height = 6)
ggsave("g13.png", g13, width = 7, height = 6)
```

