---
title: "01_df_presidenciales"
author: "Valentina Tesser"
date: "2025-11-05"
output: html_document
---

```{r setup, include=FALSE}
knitr::opts_chunk$set(echo = TRUE)
```

## Librerias

```{r}
library(readxl)
library(here)
library(janitor)
library(dplyr)
library(tidyr)
library(tidyverse)
```

## Cargar base de datos

```{r}
df_presidenciales <- read_excel(
  here("00_data", "resultados_elecciones_presidenciales_ce_1989_2017_Chile.xlsx")
)
```


## Limpiar bases

```{r}
#Limpiar nombres de variables
df_presidenciales <- df_presidenciales %>%
  janitor::clean_names()
  colnames(df_presidenciales)

summary(df_presidenciales)
```


```{r}
colnames(df_presidenciales)
```

## Transformar variables

1. Seleccionar variables relevantes: ano_de_eleccion, periodo, region, comuna, candidato_a, electo_a y votos_totales desde la base original df_presidenciales.

2. Filtrar años de interés: Se seleccionan únicamente las elecciones presidenciales de los años 2013 y 2017.

3. Procesar cada elección por separado:

  - Para 2013, se agrupan los datos por region, comuna y candidato_a, sumando los votos obtenidos por cada candidato en cada comuna.
  - Se calcula el total de votos comunales (sumando los votos de todos los candidatos de esa elección).
  - Luego, se filtra solo a Michelle Bachelet Jeria, candidata electa en 2013.
  - Se calcula el porcentaje de votos obtenidos por comuna en relación con el total comunal.
  - Finalmente, se agrega la variable ano_de_eleccion = 2013.
  - Para 2017, se repite el mismo procedimiento, filtrando posteriormente solo a Sebastián Piñera Echenique, candidato electo en esa elección, y se agrega ano_de_eleccion = 2017.
  
4. Unir bases procesadas: Se combinan ambas tablas (bachelet_2013 y pinera_2017) en una sola base final utilizando bind_rows().

5. Ordenar observaciones: La base final (df_presidenciales_clean) se ordena por region, comuna y ano_de_eleccion para facilitar la comparación territorial y temporal.


```{r}
# ---- ELECCIÓN 2013 ----
bachelet_2013 <- df_presidenciales %>%
  filter(ano_de_eleccion == 2013) %>%
  group_by(region, comuna, candidato_a) %>%
  summarise(votos_obtenidos = sum(votos_totales, na.rm = TRUE), .groups = "drop") %>%
  group_by(region, comuna) %>%
  mutate(total_de_votos = sum(votos_obtenidos, na.rm = TRUE)) %>%
  ungroup() %>%
  filter(candidato_a == "MICHELLE BACHELET JERIA") %>%
  mutate(
    porcentaje_votos = round((votos_obtenidos / total_de_votos) * 100, 1),
    ano_de_eleccion = 2013
  ) %>%
  select(ano_de_eleccion, region, comuna, candidato_a, votos_obtenidos, total_de_votos, porcentaje_votos)

# ---- ELECCIÓN 2017 ----
pinera_2017 <- df_presidenciales %>%
  filter(ano_de_eleccion == 2017) %>%
  group_by(region, comuna, candidato_a) %>%
  summarise(votos_obtenidos = sum(votos_totales, na.rm = TRUE), .groups = "drop") %>%
  group_by(region, comuna) %>%
  mutate(total_de_votos = sum(votos_obtenidos, na.rm = TRUE)) %>%
  ungroup() %>%
  filter(candidato_a == "SEBASTIAN PIÑERA ECHENIQUE") %>%
  mutate(
    porcentaje_votos = round((votos_obtenidos / total_de_votos) * 100, 1),
    ano_de_eleccion = 2017
  ) %>%
  select(ano_de_eleccion, region, comuna, candidato_a, votos_obtenidos, total_de_votos, porcentaje_votos)

# ---- UNIR AMBAS BASES ----
df_presidenciales_clean <- bind_rows(bachelet_2013, pinera_2017)
```

# ORDEN DE BASE

```{r}

df_presidenciales_clean <- df_presidenciales_clean %>%
  arrange(region, comuna, ano_de_eleccion)
```




