---
title: "01_df_presidenciales"
author: "Valentina Tesser"
date: "2025-11-05"
output: html_document
---

```{r setup, include=FALSE}
knitr::opts_chunk$set(echo = TRUE)
```

# TITULO

## 0. Librerias

```{r}
library(readxl)
library(here)
library(janitor)
library(dplyr)
library(tidyr)
library(tidyverse)
library(writexl)
library(stringi)
library(stringr)
```

## 1. Cargar base de datos

```{r}
# Cargar base
df_presidenciales <- read_excel(
  here("00_data", "resultados_elecciones_presidenciales_ce_1989_2017_Chile.xlsx"))

# Limpiar nombres de variables
df_presidenciales <- df_presidenciales %>%
janitor::clean_names()

# Vista general
glimpse(df_presidenciales)

```

## 2. Transformar variables

Objetivo: generar una base con los resultados de los candidatos ganadores (Michelle Bachelet 2013 y Sebastián Piñera 2017), incluyendo votos comunales, porcentajes y totales de votos en cada comuna.

Pasos para esto: 

1. **Seleccionar variables relevantes**: ano_de_eleccion, periodo, region, comuna, candidato_a, electo_a y votos_totales desde la base original df_presidenciales.

2. **Filtrar años de interés**: Se seleccionan únicamente las elecciones presidenciales de los años 2013 y 2017.

3. **Procesar cada elección por separado**:

  - Para 2013, se agrupan los datos por region, comuna y candidato_a, sumando los votos obtenidos por cada candidato en cada comuna.
  - Se calcula el total de votos comunales (sumando los votos de todos los candidatos de esa elección).
  - Luego, se filtra solo a Michelle Bachelet Jeria, candidata electa en 2013.
  - Se calcula el porcentaje de votos obtenidos por comuna en relación con el total comunal.
  - Finalmente, se agrega la variable ano_de_eleccion = 2013.
  - Para 2017, se repite el mismo procedimiento, filtrando posteriormente solo a Sebastián Piñera Echenique, candidato electo en esa elección, y se agrega ano_de_eleccion = 2017.
  
4. **Unir bases procesadas**: Se combinan ambas tablas (bachelet_2013 y pinera_2017) en una sola base final utilizando bind_rows().

5. **Ordenar observaciones**: La base final (df_presidenciales_clean) se ordena por region, comuna y ano_de_eleccion para facilitar la comparación territorial y temporal.

```{r}
# Función general para procesar una elección
procesar_eleccion <- function(base, ano, candidato) {
  base %>%
    filter(ano_de_eleccion == ano) %>%
    group_by(region, comuna, candidato_a) %>%
    summarise(votos_obtenidos = sum(votos_totales, na.rm = TRUE),
              .groups = "drop") %>%
    group_by(region, comuna) %>%
    mutate(total_de_votos = sum(votos_obtenidos, na.rm = TRUE)) %>%
    ungroup() %>%
    filter(candidato_a == candidato) %>%
    mutate(
      porcentaje_votos = round((votos_obtenidos / total_de_votos) * 100, 1),
      ano_de_eleccion = ano) %>%
    select(ano_de_eleccion, region, comuna, candidato_a,
           votos_obtenidos, total_de_votos, porcentaje_votos)}

# Aplicar la función a ambas elecciones
bachelet_2013 <- procesar_eleccion(df_presidenciales, 2013, "MICHELLE BACHELET JERIA")
pinera_2017 <- procesar_eleccion(df_presidenciales, 2017, "SEBASTIAN PIÑERA ECHENIQUE")

# Unir ambas bases
df_presidenciales_clean <- bind_rows(bachelet_2013, pinera_2017)

# Ordenar observaciones
df_presidenciales_clean <- df_presidenciales_clean %>%
arrange(region, comuna, ano_de_eleccion)

cat("✅ Transformación de variables completada.\n")

```


# 3. Normalización de variables de texto

**Objetivo**: asegurar consistencia en nombres de región, comuna y candidato. Se eliminan mayúsculas, tildes, símbolos y espacios múltiples.

```{r}
df_presidenciales_clean <- df_presidenciales_clean %>%
  mutate(across(where(is.character), ~ .x %>%
    str_to_lower() %>%                      # todo en minúsculas
    stringi::stri_trans_general("Latin-ASCII") %>%  # elimina tildes y caracteres especiales
    str_trim() %>%                          # elimina espacios al inicio y al final
    str_squish()                            # elimina espacios dobles o múltiples
  ))

# Mensaje de confirmación
cat("✅ Variables de texto normalizadas correctamente.\n")
```

## 4. Crear indicadores adicionales

```{r}
df_presidenciales_clean <- df_presidenciales_clean %>%
mutate(proporcion_votos = votos_obtenidos / total_de_votos)
```

## 5. Control de calidad y validaciones

```{r}
# Estructura general
str(df_presidenciales_clean)

# Revisión de valores faltantes
colSums(is.na(df_presidenciales_clean))

# Detección de duplicados
df_presidenciales_clean %>%
count(region, comuna, ano_de_eleccion) %>%
filter(n > 1)
```


# 6. Diccionario 

```{r}
diccionario_df_presidenciales <- tibble::tibble(
variable = names(df_presidenciales_clean),
descripcion = c(
"Año de la elección presidencial",
"Nombre de la región",
"Nombre de la comuna",
"Nombre del candidato o candidata",
"Votos obtenidos por el candidato/a en la comuna",
"Total de votos válidamente emitidos en la comuna",
"Porcentaje de votos obtenidos por el candidato/a",
"Proporción de votos sobre el total (0 a 1)"
)
)

diccionario_df_presidenciales
```


# 7. Exportar base limpia

```{r}
write_xlsx(df_presidenciales_clean, here("02_outputs", "df_presidenciales_clean.xlsx"))

cat("✅ Base exportada correctamente en: 02_outputs/df_presidenciales_clean.xlsx\n")
```


