---
title: "predata"
output: html_document
date: "2025-11-01"
---

## Paquetes 
```{r}
rm(list = ls())
library(haven)
library(readxl)
library(tidyverse)
library(stringr)
library(purrr)

```


## Importar 
```{r}
#==================================================================================
# IMPORTAR ENE 
#==================================================================================

library(haven)
library(stringr)
library(purrr)

files <- list.files(pattern = "\\.dta$", ignore.case = TRUE)
obj_names <- paste0("ENE", str_extract(files, "(?<!\\d)(20\\d{2})(?!\\d)"))

# Manejo por si algún archivo no calza o repite año:
valid <- !is.na(obj_names)
files <- files[valid]
obj_names <- make.unique(obj_names[valid], sep = "_")  # ENE2017, ENE2017_1, etc.

# Leer e inyectar en GlobalEnv
dta_list <- set_names(files, obj_names) |> map(read_dta)
list2env(dta_list, envir = .GlobalEnv)

#==================================================================================
# IMPORTAR SERVEL 
#==================================================================================
PRES <- read_excel("resultados_elecciones_presidenciales_ce_1989_2017_Chile.xlsx")

# Eliminar todo excepto objetos que empiecen con "ENE" o sean exactamente "PRES"
rm(list = setdiff(ls(), grep("^(ENE|PRES$)", ls(), value = TRUE)))

```

## TRABAJAR ENE 
activ :: 1 ocupados, 2 desocupados, 3 fuera de la fuerza de trabajo [se elige la categoria 2]
La información está medida por trimestres móviles, por lo que se debe calcular la proporción por trimestre móvil y luego promediar, dado que necesitamos usar el factor de expansion por trimestre movil 

### Raw verse 
```{r}
# ============================================================
# Paquetes
# ============================================================
library(dplyr)
library(tidyr)
library(haven)     # as_factor para extraer etiquetas de variables labelled
library(stringr)
library(stringi)   # quitar acentos

# ============================================================
# Funciones auxiliares
# ============================================================

# -- Normaliza la etiqueta de comuna (desde r_p_c) a un string "limpio"
normalize_commune <- function(x) {
  x |>
    as.character() |>
    stringi::stri_trans_general("Latin-ASCII") |>
    str_to_lower() |>
    str_replace_all("[^a-z0-9]+", "")
}

# ============================================================
# Detectar todas las bases ENE#### ya cargadas en el entorno
# (p. ej., ENE2010, ENE2011, ..., ENE2017)
# ============================================================
enes <- ls(pattern = "^ENE\\d{4}$")

# Guardaremos los nombres de los resúmenes anuales creados
summary_names <- character(0)

# ============================================================
# LOOP: por cada base anual -> limpieza + proporción anual por comuna
#     SIN ponderadores y SIN trimestres: solo año x comuna
# ============================================================
for (nm in enes) {

  df_raw <- get(nm)

  # --- Selección y recodificación base ---
  df <- df_raw %>%
    select(
      ano_encuesta,   # año de la encuesta (puede venir labelled)
      r_p_c,          # código de comuna (con etiquetas)
      activ           # condición de actividad (1=ocup., 2=desoc., 3=fuera FT, otros)
    ) %>%
    mutate(
      # Conservar 1/2/3 y pasar el resto a NA (evita ruido de códigos especiales)
      activ = ifelse(activ %in% c(1L, 2L, 3L), activ, NA_integer_),

      # Etiqueta legible de comuna + versión normalizada
      com_caracter = normalize_commune(as_factor(r_p_c, levels = "labels", ordered = FALSE)),

      # Indicador 0/1 de desocupación (1 si activ==2; 0 en caso contrario; NA si activ==NA)
      desocupado = as.numeric(activ == 2L)
    )

  # --- Resumen por (año, comuna): proporción simple de desocupados/as ---
  resumen_anual <- df %>%
    group_by(ano_encuesta, r_p_c, com_caracter) %>%
    summarise(
      prop_desocup_anual = mean(desocupado, na.rm = TRUE),  # proporción simple
      n_obs              = sum(!is.na(desocupado)),         # tamaño muestral bruto (opcional)
      .groups = "drop"
    ) %>%
    arrange(ano_encuesta, com_caracter)

  # Crear objeto summary_ENE#### en el entorno (p. ej., summary_ENE2010)
  summary_nm <- paste0("summary_", nm)
  assign(summary_nm, resumen_anual, envir = .GlobalEnv)
  summary_names <- c(summary_names, summary_nm)
}

# ============================================================
# Unión de todos los resúmenes anuales (apilar filas)
# ============================================================
ENE_2010_2017 <- bind_rows(mget(summary_names)) %>%
  mutate(
    ano_encuesta = suppressWarnings(as.integer(ano_encuesta)),
    com_caracter = as.character(com_caracter) |> str_trim()
  ) %>%
  arrange(ano_encuesta, com_caracter)

# ============================================================
# (Opcional) Código r_p_c "canónico" por comuna: el modo (más frecuente)
#    Útil para completar r_p_c cuando armemos la grilla completa
# ============================================================
rpc_mode <- ENE_2010_2017 %>%
  group_by(com_caracter, r_p_c) %>%
  summarise(n = n(), .groups = "drop") %>%
  group_by(com_caracter) %>%
  slice_max(order_by = n, n = 1, with_ties = FALSE) %>%
  ungroup() %>%
  select(com_caracter, r_p_c_mode = r_p_c)

# ============================================================
# Grilla completa año × comuna (2010–2017) con NA donde falte
# ============================================================
years_vec   <- 2010:2017
comunas_vec <- ENE_2010_2017 %>% distinct(com_caracter) %>% pull()

ENE_2010_2017_full <- ENE_2010_2017 %>%
  select(ano_encuesta, r_p_c, com_caracter, prop_desocup_anual, n_obs) %>%
  complete(
    ano_encuesta = years_vec,
    com_caracter = comunas_vec
  ) %>%
  # Adjuntar r_p_c canónico cuando falte
  left_join(rpc_mode, by = "com_caracter") %>%
  mutate(
    r_p_c = dplyr::coalesce(r_p_c, r_p_c_mode)
  ) %>%
  select(ano_encuesta, r_p_c, com_caracter, prop_desocup_anual, n_obs) %>%
  arrange(com_caracter, ano_encuesta)


# ============================================================
# NUEVA SECCIÓN: diferencias interanuales y promedios por periodo
# ============================================================

# -- 1) laggdiff: diferencia respecto del primer dato anterior disponible
#    Para cada comuna, ordenamos por año:
#      - prev_prop = último valor NO-NA previo (no incluye el año actual)
#      - laggdiff  = prop_actual - prev_prop (NA si no hay previo o actual es NA)
ENE_2010_2017_full <- ENE_2010_2017_full %>%
  group_by(com_caracter) %>%
  arrange(ano_encuesta, .by_group = TRUE) %>%
  mutate(
    prev_prop = dplyr::lag(zoo::na.locf(prop_desocup_anual, na.rm = FALSE)),
    laggdiff  = ifelse(!is.na(prop_desocup_anual) & !is.na(prev_prop),
                       prop_desocup_anual - prev_prop, NA_real_)
  ) %>%
  ungroup()

# -- 2) Definir periodos y "difundir" el promedio en cada año del periodo
#    periodos: 2010–2013 y 2014–2017
ENE_2010_2017_full <- ENE_2010_2017_full %>%
  mutate(
    period = dplyr::case_when(
      ano_encuesta >= 2010 & ano_encuesta <= 2013 ~ "2010-2013",
      ano_encuesta >= 2014 & ano_encuesta <= 2017 ~ "2014-2017",
      TRUE ~ NA_character_
    )
  )

# -- Promedio por comuna×periodo de laggdiff, repetido en cada año del periodo
ENE_2010_2017_full <- ENE_2010_2017_full %>%
  group_by(com_caracter, period) %>%
  mutate(
    mean_laggdiff_period    = if (all(is.na(laggdiff))) NA_real_ else mean(laggdiff, na.rm = TRUE),
    n_years_laggdiff_period = sum(!is.na(laggdiff))  # cuántos años con diferencia válida aportan
  ) %>%
  ungroup()

# (Opcional) tabla compacta con 2 filas por comuna (una por periodo)
ENE_2010_2017_compact <- ENE_2010_2017_full %>%
  filter(!is.na(period)) %>%
  group_by(com_caracter, period) %>%
  summarise(
    mean_laggdiff = if (all(is.na(laggdiff))) NA_real_ else mean(laggdiff, na.rm = TRUE),
    n_years_used  = sum(!is.na(laggdiff)),
    .groups = "drop"
  ) %>%
  left_join(rpc_mode, by = "com_caracter") %>%
  rename(r_p_c = r_p_c_mode) %>%
  arrange(com_caracter, period)

# ============================================================
# Objetos resultantes
# ============================================================
# - summary_ENE####            : un data.frame por año con la proporción (año × comuna)
# - ENE_2010_2017              : todas las proporciones apiladas 2010–2017
# - ENE_2010_2017_full         : panel 2010–2017 con:
#                                prev_prop, laggdiff, period,
#                                mean_laggdiff_period (repetido 4 y 4 por comuna),
#                                n_years_laggdiff_period
# - ENE_2010_2017_compact: tabla compacta (2 filas por comuna) con el promedio por periodo
# ============================================================


## EXPORTAR 
writexl::write_xlsx(ENE_2010_2017_full, "ENE_2010_2017_full_vraw.xlsx")
writexl::write_xlsx(ENE_2010_2017_compact, "ENE_2010_2017_compact_vraw.xlsx")

```


### Adjusted vers 
```{r}
# ============================================================
# Paquetes
# ============================================================
library(dplyr)
library(tidyr)
library(haven)     # as_factor para extraer etiquetas de variables labelled
library(stringr)
library(stringi)   # quitar acentos

# ============================================================
# Funciones auxiliares
# ============================================================

# -- Normaliza la etiqueta de comuna (desde r_p_c) a un string "limpio"
normalize_commune <- function(x) {
  x |>
    as.character() |>
    stringi::stri_trans_general("Latin-ASCII") |>
    str_to_lower() |>
    str_replace_all("[^a-z0-9]+", "")
}

# -- Media ponderada para variables 0/1 con pesos 'w'
#    Devuelve NA si no hay peso positivo en el grupo.
wmean01 <- function(x01, w) {
  ok <- !is.na(x01) & !is.na(w)
  sw <- sum(w[ok])
  if (sw <= 0) return(NA_real_)
  sum(w[ok] * x01[ok]) / sw
}

# ============================================================
# Detectar todas las bases ENE#### ya cargadas en el entorno
# (p. ej., ENE2010, ENE2011, ..., ENE2017)
# ============================================================
enes <- ls(pattern = "^ENE\\d{4}$")

# Para almacenar los nombres de los resúmenes trimestrales creados
summary_trim_names <- character(0)

# ============================================================
# LOOP: por cada base anual -> limpieza + resumen trimestral por comuna
# ============================================================
for (nm in enes) {

  df_raw <- get(nm)

  # --- Selección y recodificación base ---
  #     IMPORTANTE: 'fact' es el factor de expansión (ponderador) que provee la ENE
  df <- df_raw %>%
    select(
      ano_encuesta,   # año de la encuesta (puede venir labelled)
      r_p_c,          # código de comuna (con etiquetas)
      activ,          # condición de actividad (1=ocupado, 2=desocupado, 3=fuera FT)
      mes_central,    # mes central del trimestre móvil (1..12)
      fact            # factor de expansión (ponderador)
    ) %>%
    mutate(
      # Recodificar activ: conservar 1/2/3 y pasar todo lo demás a NA
      activ = ifelse(activ %in% c(1L, 2L, 3L), activ, NA_integer_),

      # Etiqueta legible de comuna + versión normalizada para "match" robusto
      com_caracter = normalize_commune(as_factor(r_p_c, levels = "labels", ordered = FALSE)),

      # Indicador 0/1 de desocupación (1 si activ==2; 0 si activ==1 o 3; NA si activ==NA)
      desocupado = as.numeric(activ == 2L)
    )

  # --- Resumen por (año, comuna, mes_central): proporción trimestral ponderada ---
  #     - prop_desocup_trim: tasa ponderada usando 'fact' DENTRO del trimestre-comuna
  #     - sum_w_trim/num_w_trim: acumuladores para auditoría (no se usan en el promedio anual simple)
  #     - n_obs: tamaño muestral bruto (no ponderado) meramente informativo
  resumen_trim <- df %>%
    group_by(ano_encuesta, r_p_c, com_caracter, mes_central) %>%
    summarise(
      sum_w_trim        = sum(ifelse(!is.na(desocupado) & !is.na(fact), fact, 0), na.rm = TRUE),
      num_w_trim        = sum(ifelse(!is.na(desocupado) & !is.na(fact), fact * desocupado, 0), na.rm = TRUE),
      prop_desocup_trim = ifelse(sum_w_trim > 0, num_w_trim / sum_w_trim, NA_real_),
      n_obs             = sum(!is.na(desocupado)),
      .groups = "drop"
    ) %>%
    arrange(ano_encuesta, com_caracter, mes_central)

  # Crear objeto summaryTrim_ENE#### en el entorno (p. ej., summaryTrim_ENE2010)
  summary_nm <- paste0("summaryTrim_", nm)
  assign(summary_nm, resumen_trim, envir = .GlobalEnv)
  summary_trim_names <- c(summary_trim_names, summary_nm)
}

# ============================================================
# Unir todos los resúmenes trimestrales en una sola tabla
# ============================================================
ENE_2010_2017_trim <- bind_rows(mget(summary_trim_names)) %>%
  mutate(
    ano_encuesta = suppressWarnings(as.integer(ano_encuesta)),
    com_caracter = as.character(com_caracter) |> str_trim(),
    mes_central  = suppressWarnings(as.integer(mes_central))
  ) %>%
  arrange(ano_encuesta, com_caracter, mes_central)

# ============================================================
# Código r_p_c "canónico" por comuna: el modo (más frecuente)
# (ayuda a imputar r_p_c cuando falte en la grilla completa)
# ============================================================
rpc_mode <- ENE_2010_2017_trim %>%
  group_by(com_caracter, r_p_c) %>%
  summarise(n = n(), .groups = "drop") %>%
  group_by(com_caracter) %>%
  slice_max(order_by = n, n = 1, with_ties = FALSE) %>%
  ungroup() %>%
  select(com_caracter, r_p_c_mode = r_p_c)

# ============================================================
# Proporción ANUAL por comuna:
#   * Promedio SIMPLE de las proporciones trimestrales disponibles
#   * Cada trimestre observado pesa lo mismo (time-average)
#   * Guardamos n_trimestres (cobertura)
# ============================================================
ENE_2010_2017_anual <- ENE_2010_2017_trim %>%
  group_by(ano_encuesta, com_caracter) %>%
  summarise(
    prop_desocup_anual = mean(prop_desocup_trim, na.rm = TRUE),
    n_trimestres       = sum(!is.na(prop_desocup_trim)),
    .groups = "drop"
  ) %>%
  # Adjuntar r_p_c canónico para cada comuna
  left_join(rpc_mode, by = "com_caracter") %>%
  rename(r_p_c = r_p_c_mode) %>%
  arrange(com_caracter, ano_encuesta)


# ============================================================
# Grilla completa año × comuna (2010–2017), con NA donde falte
#   - Útil para tener panel balanceado en gráficos y uniones
# ============================================================
years_vec   <- 2010:2017
comunas_vec <- ENE_2010_2017_anual %>% distinct(com_caracter) %>% pull()

ENE_2010_2017_full <- ENE_2010_2017_anual %>%
  select(ano_encuesta, r_p_c, com_caracter, prop_desocup_anual, n_trimestres) %>%
  complete(
    ano_encuesta = years_vec,
    com_caracter = comunas_vec
  ) %>%
  # Volver a adjuntar r_p_c canónico cuando falte
  left_join(rpc_mode, by = "com_caracter") %>%
  mutate(
    r_p_c = dplyr::coalesce(r_p_c, r_p_c_mode)
  ) %>%
  select(ano_encuesta, r_p_c, com_caracter, prop_desocup_anual, n_trimestres) %>%
  arrange(com_caracter, ano_encuesta)

# ============================================================
# NUEVA SECCIÓN: diferencias interanuales y promedios por periodo
# ============================================================
library(zoo)  # na.locf para arrastrar último valor conocido

# -- 1) laggdiff: diferencia respecto del primer dato anterior disponible
#    prev_prop: último valor NO-NA previo (no incluye el año actual)
#    laggdiff : prop_actual - prev_prop (NA si no hay previo o actual es NA)
ENE_2010_2017_full <- ENE_2010_2017_full %>%
  group_by(com_caracter) %>%
  arrange(ano_encuesta, .by_group = TRUE) %>%
  mutate(
    prev_prop = dplyr::lag(zoo::na.locf(prop_desocup_anual, na.rm = FALSE)),
    laggdiff  = ifelse(!is.na(prop_desocup_anual) & !is.na(prev_prop),
                       prop_desocup_anual - prev_prop, NA_real_)
  ) %>%
  ungroup()

# -- 2) Definir periodos (2010–2013 y 2014–2017) y "difundir" el promedio por año del periodo
ENE_2010_2017_full <- ENE_2010_2017_full %>%
  mutate(
    period = dplyr::case_when(
      ano_encuesta >= 2010 & ano_encuesta <= 2013 ~ "2010-2013",
      ano_encuesta >= 2014 & ano_encuesta <= 2017 ~ "2014-2017",
      TRUE ~ NA_character_
    )
  )

# Promedio de laggdiff por comuna×periodo, repetido en cada año del periodo (4 y 4)
ENE_2010_2017_full <- ENE_2010_2017_full %>%
  group_by(com_caracter, period) %>%
  mutate(
    mean_laggdiff_period    = if (all(is.na(laggdiff))) NA_real_ else mean(laggdiff, na.rm = TRUE),
    n_years_laggdiff_period = sum(!is.na(laggdiff))  # cuántos años con diferencia válida aportan
  ) %>%
  ungroup()

# (Opcional) tabla compacta con 2 filas por comuna (una por periodo)
ENE_2010_2017_compact <- ENE_2010_2017_full %>%
  filter(!is.na(period)) %>%
  group_by(com_caracter, period) %>%
  summarise(
    mean_laggdiff = if (all(is.na(laggdiff))) NA_real_ else mean(laggdiff, na.rm = TRUE),
    n_years_used  = sum(!is.na(laggdiff)),
    .groups = "drop"
  ) %>%
  left_join(rpc_mode, by = "com_caracter") %>%
  rename(r_p_c = r_p_c_mode) %>%
  arrange(com_caracter, period)

# ============================================================
# Objetos añadidos:
# - ENE_2010_2017_trim : proporción ponderada de desocupación por (año, comuna, mes_central)
#                        + sum_w_trim / num_w_trim / n_obs (auditoría/diagnóstico)
# - ENE_2010_2017_anual: promedio anual (igual peso por trimestre observado) + n_trimestres
# - ENE_2010_2017_full         : ahora incluye prev_prop, laggdiff, period y mean_laggdiff_period
# - ENE_2010_2017_compact: tabla compacta (2 filas por comuna) con el promedio por periodo
# ============================================================

## EXPORTAR
writexl::write_xlsx(ENE_2010_2017_full, "ENE_2010_2017_full_vadjust.xlsx")
writexl::write_xlsx(ENE_2010_2017_compact, "ENE_2010_2017_compact_vadjust.xlsx")

```


## TRABAJAR PRES 

## COMPILACION FINAL 

## EXPORTAR 
```{r}
#writexl::write_xlsx()
```

